【裁判字號】    97,簡上,70
【裁判日期】    971209
【裁判案由】    給付票款
【裁判全文】
臺灣臺南地方法院民事判決              97年度簡上字第70號
上  訴  人  甲○○
訴訟代理人  洪梅芬律師
            李季錦律師
            涂欣成律師
被上訴人    華南商業銀行股份有限公司北台南分行
法定代理人  戊○○
訴訟代理人  乙○○
            丁○○
            丙○○
上列當事人間請求給付票款事件，上訴人對於民國97年3月19日
本院新市簡易庭90年度新簡字第255號第一審簡易判決提起上訴
，經本院於中華民國97年11月26日言詞辯論終結，判決如下：
    主      文
上訴駁回。
第二審訴訟費用新台幣伍仟肆佰陸拾元由上訴人負擔。
    事實及理由
一、被上訴人方面：
（一）被上訴人起訴主張略以：被上訴人執有上訴人簽發如附表
      所示金額共計新台幣（下同） 參拾參萬柒仟元之4紙支票
      （以下簡稱系爭支票），屆期提示均不獲付款，爰依票據
      法律關係，求為命上訴人如數給付及加計法定遲延利息之
      判決。
（二）被上訴人事實之陳述及所用證據，除與原判決記載相同者
      予以引用外，補稱：
    1.系爭4紙支票到期日雖各為89年12月10日、25日、30日、3
      1日，但展雄機械工業有限公司各分別於89年9月5日、8日
      、18日、28日持系爭支票來行辦理客票貸款，與上訴人所
      稱4張支票簽發時，上訴人甫於89年10月7日生產完在做月
      子當中，顯然與事實不符。
    2.上訴人在鹽行派出所89年10月19日偵訊時自稱於88年底到
      亞太銀行永康分行（現合併為元大銀行永康分行）開立支
      票存款帳戶00000-00號（以下簡稱系爭支票帳戶），並請
      領支票供公司使用，上訴人於台灣台南地方法院新市簡易
      庭90年度新簡字第255號 民事簡易庭言詞辯論庭中也承認
      此事（詳見90年度新簡第255號筆錄）， 顯然上訴人已授
      權及同意請領支票係供公司使用。
    3.上訴人於89年10月19日在台南縣警察局永康分局鹽行派出
      所偵訊時自述「在我未向公司請產假之前（89年8月） 我
      都知道劉員使用我的支票及印章」。但在89年11月11日在
      刑事組自述林永春自89年初開始盜用我的印章未經我的同
      意開立支票云云，可見其說詞均反反覆覆，真難令人信服
      。上訴人於第一次審理時即辯稱「因我生產時，支票放在
      公司，印章放在我的抽屜，被我的老闆盜開，我已經有提
      出告訴…. 」云云，與其所自承「開戶後交由訴外人及上
      訴人服務之展雄機械工業有限公司負責人劉振泰的太太林
      永春保管，並交給劉振泰使用」不符，上訴人並於第一次
      審理時答辯狀中陳述略稱 「89.10.4亞太銀行告知跳票…
      .89.10.5向銀行說明跳票原委及備案，另於10.13與10.27
      向台南縣永康市調解委員會申請調解…89.10.15向永康警
      分局鹽行派出所報案，苟真支票被盜開，報警偵辦上且不
      遑，怎會去申請調解，足見系支票交由他人使用後退票，
      引發民事糾葛，才出而申請調解，故可得知上訴人已授權
      或同意訴外人林永春簽發系爭支票。
    4.系爭4張支票之發票日雖均在89年12月， 惟展雄機械工業
      有限公司係分別於89年9月5日、8日、1 8日、28日持系爭
      支票來辦理客票貸款。且依一般常理，上訴人如自稱支票
      被盜用時，應會到銀行辦理掛失止付等手續， 惟系爭4張
      支票係以存款不足及拒絕往來退票，顯然違背常理。
（三）聲明：
    1.維持第一審之判決。
    2.駁回上訴人第二審之訴。
    3.第一、二審之訴訟費用均由上訴人負擔。
二、上訴人方面：
（一）上訴人事實之陳述及所用證據，除與原判決記載相同者予
      以引用外，補稱：
    1.系爭支票並非上訴人所簽發， 此從系爭4張支票上票面金
      額非上訴人所填寫者可證，且系爭支票簽發時，上訴人甫
      於89年10月7日生產完在坐月子當中， 有上訴人長子陳柏
      瑜出生證明及台南縣永康市戶政事務所函覆之戶籍謄本可
      證（原審卷第115至117頁），上訴人對於訴外人林永春簽
      發系爭支票並不知情，絕無可能授權訴外人林永春使用該
      支票。
    2.就訴外人林永春未經上訴人同意簽發系爭支票一節，上訴
      人曾於89年10月19日提出告訴， 並供稱「在89年8月底後
      向公司請了產假，劉員所使用及開出的支票都未經過我的
      同意，並於10月後出現了跳票情形， 但在89年8月之前，
      因我常向公司請假，劉員是否有使用我的支票我也並不知
      道。」、「我想印章在我這邊，她如果要開支票，應會向
      我拿印章，經過我同意」、「亞太銀行支票影本五張，都
      未經我同意開出，且亦是盜用我的印章，是林永春筆跡無
      訛」、「平常由林永春簽發後，由我蓋章，我先會查帳戶
      內他是否有存錢，若有足夠存款我才會蓋章。」等語，由
      於林永春逃亡遭通緝，因而無法結案，是系爭支票確實非
      上訴人所簽發者， 依票據法第5條規定之反面解釋，上訴
      人無庸負票據責任。
    3.系爭四張支票之發票日均在89年12月，上訴人確曾於89年
      10月7日生產前， 在父親陪同下親至亞太商業銀行永康分
      行（更名前）辦理印鑑變更手續。
（二）聲明：
    1.原判決廢棄。
    2.被上訴人在第一審之訴及假執行之聲請均駁回。
    3.第一審及第二審訴訟費用由被上訴人負
      擔之判決。
三、得心證之理由：
（一）按當事人主張有利於己之事實，就其事實有舉證之責任，
      民事訴訟法第277條定有明文； 而私人之票據及印章，由
      自己使用、保管為常態，被人盜用為變態，主張變態事實
      之當事人，自應就此票據及印章被盜用之事實負舉證之責
      任。本件上訴人主張系爭支票非其所簽發，亦未授權訴外
      人林永春簽發， 又上訴人自89年8月底即已請產假在家未
      上班， 且於89年10月7日生產前曾由父親陪同至亞太商業
      銀行永康分行更換印鑑，而系爭支票發票日均為89年12月
      間，顯係訴外人林永春未經上訴人授權而簽發等語。惟均
      為被上訴人所否認，經查：
    1.上訴人自陳原係展雄機械工業有限公司之會計，於88年底
      到亞太商業銀行永康分行申請如附表所示00000-00帳號之
      系爭支票帳戶，並交由展雄機械工業有限公司負責人劉振
      泰配偶林永春保管所申請之空白支票本使用，且自88年底
      至89年中已由訴外人林永春開出75張支票乙節；自可認定
      上訴人申請系爭支票帳戶，已授權訴外人林永春簽發系爭
      支票帳戶之支票。
    2.上訴人主張於89年8月底請產假後 即不同意供訴外人林永
      春使用， 且於89年10月7日生產前曾由父親陪同至亞太商
      業銀行永康分行更換印鑑，而系爭支票發票日均為89年12
      月間，顯係訴外人林永春未經上訴人授權而簽發云云。經
      查：
      (1)本院函詢亞太商業銀行永康分行（現為元大商業銀行永
        康分行）結果，上訴人就系爭支票帳戶未曾有更換印鑑
        之行為， 有元大商業銀行永康分行97年6月13日元永康
        0970000135號函附卷可稽。是上訴人此部分主張曾更換
        印鑑乙節，尚難憑採。
      (2)又上訴人雖曾於89年10月19日提出告訴，並供稱「在89
        年8月底後向公司請了產假， 劉員所使用及開出的支票
        都未經過我的同意，並於10月後出現了跳票情形，但在
        89年8月之前， 因我常向公司請假，劉員是否有使用我
        的支票我也並不知道。」、「我想印章在我這邊，她如
        果要開支票，應會向我拿印章，經過我同意」、「亞太
        銀行支票影本五張，都未經我同意開出，且亦是盜用我
        的印章，是林永春筆跡無訛」、「平常由林永春簽發後
        ，由我蓋章，我先會查帳戶內他是否有存錢，若有足夠
        存款我才會蓋章。」等語（見台南縣警察局永康分局訊
        問筆錄），惟查前揭陳述均為上訴人所自陳之內容，既
        無佐證，自難憑採。
      (3)展雄機械工業有限公司負責人劉振泰及其配偶林永春均
        因案通緝，雖無從訊問其等是否盜用簽發系爭支票，惟
        亦不能因被通緝即為該二人不利之認定，自亦不能認定
        上訴人陳述系爭支票係未經授權被簽發等語為真實。
      (4)又系爭支票帳戶數月間開出75張支票，大部分均兌現，
        且兌現之支票，尚包含系爭支票之前後票號。是上訴人
        僅針對系爭4紙支票主張被盜開，實難採信。
      (5)綜上，上訴人申請系爭支票帳戶授權訴外人林永春使用
        ，且已簽發數月之久，亦簽發數十張之多，上訴人就其
        中系爭支票4紙否認授權， 自應就此部分變態事實負舉
        證責任；而上訴人並無法舉證以實其說，自難採信其所
        為就系爭支票未曾授權訴外人林永春簽發之主張。
    3.結論：系爭支票應認係上訴人授權訴外人林永春所簽發，
      則上訴人就以其名義所簽發之系爭支票，自應負發票人責
      任。
（二）按在票據上簽名者，依票上所載文義負責；發票人應照支
      票文義擔保支票之支付；支票到期不獲付款時，執票人於
      行使或保全支票上權利之行為後，對於背書人、發票人及
      支票上其他債務人，得行使追索權；又執票人向支票債務
      人行使追索權時，得請求自為付款提示日起之利息，如無
      約定利率者，依年利6釐計算，票據法第5條第1項、第126
      條、第85條第1項、第144條、第133條分別定有明文。 本
      件上訴人應就系爭支票負發票人責任，已如前述，而被上
      訴人執有系爭支票，屆期提示不獲兌現，依票據關係請求
      上訴人給付系爭支票之票款337,000元 及自如附表所示付
      款提示之日起至清償日止，按週年利率6％計算之利息，
      為有理由，應予准許。原審為被上訴人勝訴之判決，並依
      職權為假執行之宣告，核無不合，上訴意旨指摘原判決不
      當，求予廢棄，為無理由，應予駁回。
四、本件事證已臻明確，兩造其餘攻擊防禦方法，經本院斟酌後
    ，認為均不足以影響本判決之結果，爰不一一論述，併此敘
    明。
五、本件訴訟費用額確定為5,460元（即第二審裁判費），爰判
    決如主文第2項所示。
六、據上論結，本件上訴為無理由，依民事訴訟法第436條之一
    第1項、第449條第1項、第78條，判決如主文。
中    華    民    國    97    年    12    月    9     日
                            臺灣臺南地方法院民事第一庭
                                審判長法官  楊 清 安
                                      法官  蘇 正 賢
                                      法官  王 獻 楠
本判決正本與原本相同。
本判決不得上訴。
中    華    民    國    97    年    12    月    9     日
                                書  記  官  李 靜 怡
┌───────────────────────────┐
│附表：                                                │
├──┬─────┬────┬──────┬──────┤
│編號│支票號碼  │票面金額│發   票   日│提   示   日│
├──┼─────┼────┼──────┼──────┤
│001 │AB0000000 │65,000元│89年12月10日│89年12月11日│
├──┼─────┼────┼──────┼──────┤
│002 │AB0000000 │98,500元│89年12月25日│89年12月26日│
├──┼─────┼────┼──────┼──────┤
│003 │AB0000000 │75,000元│89年12月30日│89年12月30日│
├──┼─────┼────┼──────┼──────┤
│004 │AB0000000 │98,500元│89年12月31日│90年1月2日  │
├──┴─────┴────┴──────┴──────┤
│註：以上發票人均為甲○○，付款人均為亞太商業銀行永康分│
│    行，帳號均為00000-00號，金額均為新台幣。          │
└───────────────────────────┘


司法院資訊處製作；財團法人民間司法改革基金會備份。
